---
title: "Projekt"
author: "Zuzanna Kozyra, Michał Łysakowski"
date: "2024-01-23"
output:
  pdf_document: default
  html_document: default
---

```{r setup, include=FALSE}
knitr::opts_chunk$set(echo = TRUE)
```

## Dane

Dane zostały pobrane z yahoo. Dotyczą cen bitcoina i etherium w dolarach od 2020-01-01 do 2023-12-31.

```{r warning=FALSE, message=FALSE}
library(tseries)
library(knitr)
library(tidyverse)
library(moments)
library(lmtest)
library(forecast)
library(nortest)

BTC <- get.hist.quote(instrument = "BTC-USD", start = "2020-01-01", 
                             end = "2023-12-31", quote = "Close", provider = "yahoo")
ETH <- get.hist.quote(instrument = "ETH-USD", start = "2020-01-01", 
                             end = "2023-12-31", quote = "Close", provider = "yahoo")

kable(head(BTC))
kable(head(ETH))
```

## Braki danych

```{r}
sum(is.na(BTC))
sum(is.na(ETH))
```
Nie ma braków danych.

## Podstawowe statystyki opisowe
```{r}
btc_summary <- summary(BTC)
kable(data.frame("BTC" = btc_summary[,2]))
```
```{r}
eth_summary <- summary(ETH)
kable(data.frame("ETH" = eth_summary[,2]))
```

## Normalność danych

$H_0$: dane mają rozkład normalny

```{r}
btc_lillie <- lillie.test(BTC)
eth_lillie <- lillie.test(ETH)
btc_ad <- ad.test(BTC)
eth_ad <- ad.test(ETH)

normality <- matrix(c(btc_lillie$p.value, eth_lillie$p.value, btc_ad$p.value, eth_ad$p.value), ncol = 2, byrow = T)
normality <- data.frame(normality)
colnames(normality) <- c("BTC", "ETH")
rownames(normality) <- c("Lilliefors", "Anderson - Darling")
kable(normality, digits = c(100, 100))
```
Na podstawie testów Lillieforsa i Andersona - Darlinga odrzucamy hipotezę zerową o normalności zmiennych `BTC` i `ETH`. zmienne mają rozkład inny niż normalny.

## Skośność i kurtoza

```{r}
btc_skew <- skewness(BTC)
eth_skew <- skewness(ETH)
btc_kurt <- kurtosis(BTC)
eth_kurt <- kurtosis(ETH)

skew_kurt <- matrix(c(btc_kurt, eth_kurt, btc_skew, eth_skew), ncol = 2, byrow = T)
skew_kurt <- data.frame(skew_kurt)
colnames(skew_kurt) <- c("BTC", "ETH")
rownames(skew_kurt) <- c("Kurtoza", "Skośność")
kable(skew_kurt)
```

Obydwie zmienne mają współczynnik asymetrii większy od zera, więc mają rozkład asymetryczny o asymetrii prawostronnej - dominują jednostki w zbiorowosci o wartościach cechy niższych od średniej arytmetycznej.

Współczynnik koncentracji obydwu zmiennych jest mniejszy od trzech, więc ich rozkład jest spłaszczony, tzn. koncentracja jednostek zbiorowości pod względem badanej cechy wokół średniej jest słabsza od rozkładu normalnego.

```{r}
boxplot(BTC, col = "skyblue", main = "Wykres ramka - wąsy BTC", horizontal = TRUE)
```
```{r}
boxplot(ETH, col = "seagreen", main = "Wykres ramka - wąsy ETH", horizontal = TRUE)
```


Histogramy

```{r}
options(scipen = 10)
hist(BTC, col = "skyblue", xlab = "Cena, USD", ylab = "Prawdopodobieństwo", main = "Histogram cen bitcoina", prob=TRUE)
gestosc <- density(BTC)
lines(x=gestosc$x, y=gestosc$y, col="red", lwd=2)
```

```{r}
options(scipen = 10)
hist(ETH, col = "seagreen", xlab = "Cena, USD", ylab = "Prawdopodobieństwo", main = "Histogram cen etherium", prob=TRUE)
gestosc <- density(ETH)
lines(x=gestosc$x, y=gestosc$y, col="red", lwd=2)
```


## Różnice

```{r}
cenaBTC <- BTC$Close
cenaETH <- ETH$Close
```


```{r}
plot(diff(cenaBTC,differences = 1),main = 'Różnice 1 stopnia dla BTC',
     col="skyblue",type='l',lwd=2)
abline(h=mean(diff(cenaBTC,differences=1)),col=1)
```

Na podstawie różnic pierwszego stopnia dla `BTC` widać, że na wraz z początkiem pandemii w 2020 roku ceny bitcoina spadły. Między rokiem 2021 a 2023 widoczne są duże wahania cen, które nastęnie się stabilizują.

```{r}
plot(diff(cenaETH,differences = 1),main = 'Różnice 1 stopnia dla ETH',
     col="seagreen",type='l',lwd=2)
abline(h=mean(diff(cenaETH,differences=1)),col=1)
```
Dla zmiennej `ETH` również między rokiem 2021 a 2023 widoczne są duże wahania cen.

## Dopasowanie funkcji wielomianem stopnia od pierwszego do szóstego

```{r}
wynik <- function(szereg, stopien){
  t <- 1:length(szereg)
  macierz <- NULL
  for(i in 1:stopien){
    macierz <- cbind(macierz, t^i)}
  
  ramka <- data.frame(szereg, macierz)
  model <- lm(szereg~., data=ramka)
  par(mfrow=c(1,3))
  plot(t, szereg, type="l", 
       main=paste("Dopasowanie wiel. st.:", stopien), 
       ylab="USD", xlab="notowania")
  lines(t, model$fitted.values, col=2, lwd=1.5)
  
  plot(t, model$residuals, main="reszty", type="l")
  abline(h=0, col=2, lwd=2)
  
  plot(ecdf(model$residuals), main="dystrybuanta")
  x <- seq(from=min(model$residuals), to=max(model$residuals), length.out=500)
  lines(x, pnorm(x, mean=0, sd=sd(model$residuals)), col=4,  lwd=2)
  par(mfrow=c(1,1))
  
  return(AIC(model))}
```

```{r}
aic <- NULL
for (j in 1:6) {
  aic <- c(aic, wynik(cenaBTC, j))
}
i=1:6
plot(i, aic, type="p", pch=19, main="Wartości indeksu Akaike",
     xlab="stopień wielomianu", ylab = "wartośc indeksu", col = "skyblue")
```

Na podstawie kryterium informacyjnego Akaike można przypuszczać, że modelowanie wielomianem stopnia 5 będzie najlepszym wyborem.

## Modelowanie wielomianem stopnia 5

```{r}
t_btc <- 1 : length(BTC)
t_eth <- 1 : length(ETH)

mod_btc5 <- lm(BTC ~ t_btc +I(t_btc^2)+I(t_btc^3)+I(t_btc^4) + I(t_btc^5))
mod_eth5 <- lm(ETH ~ t_btc +I(t_btc^2)+I(t_btc^3)+I(t_btc^4) + I(t_btc^5))

summary(mod_btc5)
```

Wszystkie zmienne w modelu są istotne statystycznie. Model wyjaśnia około $80\%$ zmienności zmiennej `BTC`.

```{r}
summary(mod_eth5)
```

Dla zmiennej `ETH` również wszystkie zmienne w modelu są istotne statystycznie. Model wyjaśnia około $80\%$ zmienności zmiennej `ETH`.

## Ruchoma średnia oraz metoda wykładniczych wag ruchomej średniej

Najpierw przedstawiamy wykresy ruuchomej średniej dla `BTC` i `ETH` w różnych oknach czasowych.

```{r}
cenaBTC <- as.numeric(cenaBTC)
cenaETH <- as.numeric(cenaETH)
ruchoma <- function(x,m,kolor) {
  n <- length(x)
  f <- NULL
  for (i in (m+1):n){
    f[i] <- mean(x[(i-m):(i)])
  }
  lines((m+1):n,f[(m+1):n],col=kolor,lwd=2)
}
par(mfrow = c(1, 2))
plot(cenaBTC, main="ceny BTC",lwd=2,type="l",ylab="USD",xlab="czas")
ruchoma(cenaBTC, 2, "skyblue")
ruchoma(cenaBTC, 10, "red")
ruchoma(cenaBTC, 50, "darkblue")
legend("topleft",legend=c("m = 30","m = 90","m = 365"),col=c("skyblue","red","darkblue"),lwd=2)

plot(cenaETH, main="ceny ETH",lwd=2,type="l",ylab="USD",xlab="czas")
ruchoma(cenaETH, 2, "seagreen")
ruchoma(cenaETH, 10, "red")
ruchoma(cenaETH, 50, "blue")
legend("topleft",legend=c("m = 30","m = 90","m = 365"),col=c("seagreen","red","blue"),lwd=0.5)
```

Następne wykresy pokazują metodę wykładniczych wag ruchomej średniej, w której wydobywamy więcej informacji z nowszych danych - przypisujemy im większe wagi.

```{r}
wykladnicza <- function(x,mi,kolor){
  f <- NULL
  f[1] <- x[1]
  t <- length(x)
  for(i in 2:t){
    f[i] <- (1-mi)/(1-mi^i)*(x[i]+mi*(1-mi^(i-1))/(1-mi)*f[i-1])
  }
  lines(1:t,f,col=kolor,lwd=2)
}

par(mfrow = c(1, 2))
plot(cenaBTC, main="ceny BTC",lwd=2,type="l",ylab="USD",xlab="czas")
wykladnicza(cenaBTC, 0.5, "skyblue")
wykladnicza(cenaBTC, 0.8, "red")
wykladnicza(cenaBTC, 0.9, "darkblue")
legend("topleft",legend=c("mi = 0.5","mi = 0.8","mi = 0.9"),col=c("skyblue","red","darkblue"),lwd=2)

plot(cenaETH, main="ceny ETH",lwd=2,type="l",ylab="USD",xlab="czas")
wykladnicza(cenaETH, 0.5, "seagreen")
wykladnicza(cenaETH, 0.8, "red")
wykladnicza(cenaETH, 0.9, "blue")
legend("topleft",legend=c("mi = 0.5","mi = 0.8","mi = 0.9"),col=c("seagreen","red","blue"),lwd=2)
```

```{r}
par(mfrow = c(1, 2))
plot(t_btc,cenaBTC,main="Cena BTC",type="l",lwd=1,ylab="USD",xlab="czas")
lines(t_btc,mod_btc5$fitted.values,col="red",lwd=2)
ruchoma(cenaBTC, 2, "skyblue")
wykladnicza(cenaBTC, 0.5, "pink")
legend("topleft",legend=c("ruchoma","wykładnicza","model"),col=c("skyblue","pink","red"),lwd=2)

plot(t_eth,cenaETH,main="Cena ETH",type="l",lwd=1,ylab="USD",xlab="czas")
lines(t_eth,mod_eth5$fitted.values,col="red",lwd=2)
ruchoma(cenaETH, 2, "seagreen")
wykladnicza(cenaETH, 0.5, "pink")
legend("topleft",legend=c("ruchoma","wykładnicza","model"),col=c("seagreen","pink","red"),lwd=2)
```

## Korelacje reszt

$H_0$: korelacje nie występują

```{r}
Box.test(mod_btc5$residuals, type = "Ljung-Box")
Box.test(mod_eth5$residuals, type = "Ljung-Box")
```

Na podstawie testu Ljunga - Boxa odrzucamy $H_0$. Korelacje występują.

## Stacjonarność

$H_0$: szereg jest stacjonarny

```{r warning=FALSE}
btc_kpss <- kpss.test(BTC)
eth_kpss <- kpss.test(ETH)

kpss <- matrix(c(btc_kpss$p.value, eth_kpss$p.value), ncol = 1, byrow = T)
kpss <- data.frame(kpss)
rownames(kpss) <- c("BTC", "ETH")
colnames(kpss) <- c("Wartość p z testu KPSS")
kable(kpss)
```

Odrzucamy $H_0$ na podstawie testu KPSS w obu przypadkach, szeregi są niestacjonarne.

## Model ARIMA

```{r}
abtc <- auto.arima(cenaBTC)
abtc
```

Dla `BTC` model ARIMA (0,1,0).
$$\Delta E_r = e_t$$
$$E_t \quad \tilde{} \quad N(0, 1315234)$$
$e_t$ to biały szum o rozkładzie nomralnym. Wartości te są losowe i mają rozkład normalny o średniej 0 i wariancji 1315234.

```{r}
plot(cenaBTC, type='l',lwd=2)
grid(col='skyblue',lty=3)
title("Model ARIMA(0,1,0)")
```


```{r}
aeth <- auto.arima(cenaETH)
aeth
```

Dla `ETH` model ARIMA (2,1,2).

$$\Delta E_r = -0.45 \cdot \Delta e_{t - 1} - 0.87 \cdot \Delta e_{t - 2} \cdot e_t - 0.39 \cdot e_{t - 1} - 86 \cdot e_{t - 2}$$

$$E_t \quad \tilde{} \quad N(0, 8011)$$
Wariancja zaburzeń zewnętrznych wynosi 8011.

```{r}
plot(cenaETH, type='l',lwd=2)
grid(col='seagreen',lty=3)
title("Model ARIMA(2, 1, 2)")
```

